【裁判字號】    97,訴,683
【裁判日期】    970528
【裁判案由】    偽造文書等
【裁判全文】
臺灣基隆地方法院刑事判決               97年度訴字第683號
公  訴  人  臺灣基隆地方法院檢察署檢察官
被      告  丁○○
上列被告因偽造文書等案件，經檢察官提起公訴（97年度偵緝字
第123 號），被告並為有罪陳述，本院合議庭乃裁定由受命法官
獨任以簡式審判程序進行審理，並判決如下：
    主  文
丁○○連續行使偽造私文書，足以生損害於他人，處有期徒刑拾
月，減為有期徒刑伍月，如易科罰金，以銀元佰元即新臺幣玖
佰元折算壹日。
    事  實
一、緣丁○○自民國92年6 月15日起，在臺北縣金山鄉○○路31
    號之斯時居所，召集民間互助會，自任會首，每會每月新臺
    幣（下同）20,000元，共計55會（包括會首），採內標方式
    （底標1,500 元），自92年6 月15日起，至96年12月15日止
    ，每月15日在上開處所開標1 次。乃丁○○於上開互助會運
    作期間，竟因財務週轉困難，而萌生意圖為自己不法所有及
    行使偽造私文書之概括犯意，先、後於附表編號一至四所示
    時間，假冒附表編號一至四所示活會會員名義，在上址偽填
    標單，標單上記載附表編號一至四所示被冒名者之投標金額
    （惟均未記載該人姓名），以此方式連續4 次偽造私文書，
    並提交參與開標之會員，而連續4 次行使偽造私文書，致如
    附表編號一至四所示之被冒名會員受有損害，丁○○並因而
    得標，使被冒名之活會會員及其他活會會員因此陷於錯誤，
    先、後交付如附表編號一至四所示之金額，藉此方式連續詐
    得如附表編號一至四所示之會款（數額及計算方式均詳如附
    表所示），總計1,885,110 元（即附表編號一至四所示會款
    之總和）。嗣如附表編號一至四所示之被冒名會員查悉上情
    ，乃即訴請查辦。
二、案經乙○○、丙○○訴由臺灣基隆地方法院檢察署檢察官偵
    查起訴。
    理  由
壹、程序事項
    本案被告丁○○所犯者非為死刑、無期徒刑、最輕本刑為三
    年以上有期徒刑之罪或高等法院管轄之第一審案件，其於準
    備程序進行中，先就被訴事實為有罪之陳述，經告知其簡式
    審判程序之旨，並聽取公訴人、被告及辯護人之意見後，本
    院業已依刑事訴訟法第二百七十三條之一第一項規定，裁定
    由受命法官獨任以簡式審判程序進行本案之審理。
貳、實體事項
一、證據能力
    「被告以外之人於審判外之言詞或書面陳述，除法律有規定
    者外，不得作為證據」之規定，於法院以簡式審判程序處刑
    者，不適用之。刑事訴訟法第一百五十九條第二項前段定有
    明文。乃不受傳聞證據法則拘束之例外性規定。準此，本案
    相關證人於審判外之言詞或書面陳述，倘查無不得作為本案
    審判依據之其他情事，復業經本院踐行證據調查之合法程序
    ，就令係屬審判外之陳述，核其亦可據為本案審判之證據。
    合先指明。
二、事實認定
    上開事實業據被告丁○○於本院審理時坦承不諱，核與證人
    即告訴人乙○○、丙○○於警詢暨偵查中、證人江岳達於偵
    查中證述之情節相符，且有涉案互助會之其他會員依被告口
    述得標資料所製作之活會會員名單1 紙（係直接轉載於會首
    即被告所製作、提供之「互助會會單」之上）在卷可佐（參
    見偵字第3374號偵查卷第7 頁）。綜上，因認被告於本院審
    理時之任意性自白，與事實相符，可以採信。從而，本案事
    證明確，被告如本判決事實欄所載之行使偽造私文書、詐欺
    取財犯行，應堪認定。
三、論罪科刑
  (一)按刑法第二百十條之偽造私文書罪，固須以無制作權之人，
    捏造或冒用他人名義而制作文書，並足以生損害於公眾或他
    人為要件，但此制作名義人，不以形式上表現於文書內為必
    要，倘依習慣或特約，諸如以言詞、動作、筆跡、內容、慣
    用語、特殊制作方式、專用信箋等方法，實質上使人得知係
    以他人名義所制作，足以表示一定用意之證明者，因已妨害
    該制作名義人之信用，可生損害於公眾或他人，依同法第二
    百二十條第一項規定，仍應論以偽造準私文書罪，此觀之汽
    、機車引擎號碼，未必顯現該製造廠商名稱之文字，依最高
    法院66年臺上字第1961號判例意旨，皆以私文書論自明。茲
    以我國民間互助會在89年5 月5 日民法債編修正施行前，概
    係由會首招募會員參加組成，且其標會時，亦每由欲標取會
    款之會員，在空白紙條上，書立其姓名、綽號或代號，並記
    載一定金額之數字，用以表示係何會員所出具之標單，則依
    習慣或特約，核已足可辨明係特定會員以所書數字為標息金
    額參加競標之意思，自應以私文書論（最高法院89年度臺上
    字第1319號判決意旨參照）。
  (二)次按會首於互助會進行中，假藉其他活會會員名義冒標，對
    活會會員固成立詐欺取財罪，惟死會會員因無論何人得標，
    均負有繳納會款之義務，是縱有冒標情事，死會會員亦無陷
    於錯誤之可言，對死會會員自不構成詐欺取財罪（最高法院
    83年度臺上字第4152號判決意旨參照）。準此以言，本案被
    告藉由冒標方式所詐取之會款，當無從一併計列「死會會員
    」所應按期繳納之會款；乃檢察官竟誤將本案「死會會員」
    繳納之會款，併列為本案「被告冒標之詐欺所得」（參見起
    訴書「附表」所臚列之計算方式），核此計算方式，當有疏
    誤，且不能拘束本院。
  (三)核被告如本判決事實欄之所為，即其如本判決附表編號一至
    四之所為，均係犯刑法第二百十六條、第二百十條、第二百
    二十條之行使偽造私文書罪及同法第三百三十九條第一項之
    詐欺取財罪。被告偽造私文書復持以行使，其偽造之低度行
    為應為行使之高度行為所吸收，不另論罪。且查：刑法第二
    百十六條、第二百十條、第二百二十條之行使偽造私文書罪
    及同法第三百三十九條第一項之詐欺取財罪，無論觀其構成
    要件，抑其法律效果，固因俱無變動，而無法律變更暨新舊
    法律比較之可言（參見下列【附註】）；惟因刑法第三百三
    十九條第一項普通詐欺罪之罰金刑僅規定「或科或併科（新
    臺幣）一千元以下罰金」，是其最低數額之宣告，即應回歸
    適用刑法第三十三條第五款之總則規定。又被告行為後，刑
    法第三十三條第五款規定業經修正，茲依修正前刑法第三十
    三條第五款「罰金：（銀元）1 元以上。」暨現行法規所定
    貨幣單位折算新臺幣條例第二條所定折算比例而為換算，刑
    法第三百三十九條第一項之法定罰金最低額度本為銀元1 元
    即新臺幣3 元。乃依修正後刑法第三十三條第五款規定，即
    「罰金：新臺幣1,000 元以上，以百元計算之。」刑法第三
    百三十九條第一項之法定罰金最低額度則經提高為新臺幣1,
    000 元。據此而為比較適用，修正後刑法第三十三條第五款
    之規定，顯然較不利於被告，本諸刑法第二條第一項所揭櫫
    之「從舊從輕」原則，本案自應適用修正前刑法第三十三條
    第五款規定，以銀元1 元即新臺幣3 元為刑法第三百三十九
    條第一項「罰金數額」所得宣告之最低標準（最高法院95年
    度第八次刑事庭會議決議三(一)1.參照）。
    【附註】
    按為呼應刑法第三十三條第五款之修正，刑法施行法第一條
    之一第一項雖規定「中華民國九十四年一月七日刑法修正施
    行後，刑法分則編所定罰金之貨幣單位為新臺幣。」（95年
    6 月14日制定公布，並因配合刑法之修正施行，依刑法施行
    法第十條、第十條之一規定，自95年7 月1 日開始施行）；
    然考量刑法新制施行以後，刑法分則編所定罰金已無「罰金
    罰鍰提高標準條例」及「現行法規所定貨幣單位折算新臺幣
    條例」之適用，為使罰金數額趨於一致，避免新舊法律之比
    較適用，刑法施行法第一條之一第二項遂規定「九十四年一
    月七日刑法修正時，刑法分則編未修正之條文定有罰金者，
    自九十四年一月七日刑法修正施行後，就其所定數額提高為
    三十倍。但七十二年六月二十六日至九十四年一月七日新增
    或修正之條文，就其所定數額提高為三倍。」即在95年6 月
    30日以前，刑法分則編所定罰金之貨幣單位固為銀元，且部
    分條文亦應適用罰金罰鍰提高標準條例第一條前段規定提高
    倍數；且自95年7 月1 日以後，刑法分則編所定罰金之貨幣
    單位則為新臺幣，並應一律依刑法施行法第一條之一第二項
    規定，提高其倍數為三倍或三十倍不等。惟經互為折算結果
    ，無論新制施行前、後，刑法分則編所定罰金數額之內涵實
    無不同；即刑法分則編有關罰金刑之貨幣單位，雖已由「銀
    元」改為「新臺幣」，然法院所得判處之罰金最高數額實並
    無二致，即所涉刑罰之實質內涵俱未變更。是自95年7 月1
    日起，刑法分則編所定條文雖應一律適用刑法施行法第一條
    之一之規定（而不得再適用罰金罰鍰提高標準條例第一條之
    規定），然此既非法律變更，亦核無新舊法律比較適用之問
    題。
  (四)被告如本判決附表編號一至四之所為，均各係「以一個冒標
    行為」，同時對多數活會會員詐欺取財，觸犯構成要件相同
    之罪名，為想像競合犯（刑法第五十五條有關想像競合犯之
    規定，未經修正），其各次詐欺取財之犯行，均應從一詐欺
    取財罪論處。又被告如本判決附表編號一至四所示之前、後
    4 次偽填標單並提交參與開標會員行使之目的，係在使被冒
    名之活會會員及其他活會會員陷於錯誤而給付財物；亦即，
    被告行使偽造私文書即其「詐取財物」行為之一部，並因而
    觸犯構成要件不相同之法條罪名，為異種想像競合犯，應從
    一較重之刑法第二百十六條、第二百十條、第二百二十條之
    行使偽造私文書罪處斷。
  (五)被告如本判決附表編號一至四所示之行為以後，刑法固已廢
    除「連續犯」應論以一罪之規定；惟連續數行為而犯同一之
    罪名，倘均在新法施行前者，於新法施行後，亦應依刑法第
    二條第一項之規定，適用最有利於行為人之法律（最高法院
    95年度第八次刑事庭會議決議五(四)意旨參照）。茲以本案情
    節而論，被告如本判決附表編號一至四所示之前、後4 次行
    使偽造私文書犯行，均時間緊接，手法相類，所犯復係構成
    要件相同之法條罪名，顯係基於概括犯意而反覆為之，尤以
    其行為時間復均在刑法廢除「連續犯」規定以前，按諸修正
    前刑法第五十六條規定，本應依連續犯之規定論以一罪，較
    之新法刪除連續犯等規定而應一律予以數罪併罰之情節，修
    正前之規定顯然較有利於被告，本諸刑法第二條第一項所揭
    櫫之「從舊從新」原則，被告如本判決附表編號一至四之前
    、後4 次行使偽造私文書犯行，自應適用修正前刑法第五十
    六條規定，即被告既係基於概括犯意而反覆實施如本判決附
    表編號一至四所載之前後各次行使偽造私文書犯行，自應論
    以連續犯之一罪論，並加重其刑。
  (六)刑之酌科：
  1.宣告刑：
    本院衡酌被告時值盛年、四肢健全，乃不思努力工作賺取所
    需，妄想以冒名投標方式對活會會員詐取財物，法治觀念淡
    薄而待矯治；兼衡量本案被害會員之人數及被告前、後之詐
    騙所得，尤以被告迄未賠償被害會員所受損害，對被害會員
    之財產權侵害至鉅，併考量被告之犯罪手法、生活狀況、智
    識程度，暨其坦承犯行而表悛悔之犯後態度等一切情狀，量
    處如主文所示之刑。
  2.中華民國九十六年罪犯減刑條例：
    按「犯罪在96年4 月24日以前者，除中華民國九十六年罪犯
    減刑條例第三條第一項所列各罪經宣告死刑、無期徒刑或逾
    有期徒刑一年六月之刑而應不予減刑以外，其經宣告之有期
    徒刑、拘役或罰金，各應減其刑期或金額之二分之一。」中
    華民國九十六年罪犯減刑條例（以下簡稱「九十六年減刑條
    例」）第二條第一項第三款定有明文。又本案被告雖曾一度
    逃亡藏匿，致由臺灣基隆地方法院檢察署於96年11月22日發
    佈通緝，嗣並遲至97年3 月6 日始遭緝獲，然參諸法院辦理
    九十六年減刑案件應行注意事項九所揭示意旨，核亦足見本
    案情節尚與「九十六年減刑條例」第五條所指之「本條例施
    行前（即96年7 月16日以前）經通緝」之要件有間，而無本
    條「不得減刑」規定之適用。尤以被告如本判決附表編號一
    至四所示之連續行使偽造私文書而以一罪論之犯行，其犯罪
    （行為）終了時間既在96年4 月24日以前（詳如附表編號一
    至四之所示），本案亦未經宣告有期徒刑逾一年六月，按諸
    首開說明，核其當仍屬「應予減刑」之案件。爰依「九十六
    年減刑條例」第七條、第二條第一項第三款規定，就被告所
    受之有期徒刑宣告，減其刑期之二分之一，併參酌法院辦理
    九十六年減刑案件應行注意事項所揭示意旨，於本件判決
    主文項下同時諭知其宣告刑及減得之刑，暨參照最高法院95
    年度第八次刑事庭會議五(一)意旨，依「九十六年減刑條例」
    第九條、刑法第二條第一項、修正前刑法第四十一條第一項
    前段、修正前罰金罰鍰提高標準條例第二條、現行法規所定
    貨幣單位折算新臺幣條例第二條規定，就所減得之刑，諭知
    易科罰金之折算標準如主文所示。
  (七)本件互助會之涉案標單（即被告冒他人名義投標所填載之標
    單），僅經被告列載標金及其會員編號，而無相關會員姓名
    之填載。此均經被告敘明在卷（參見偵緝字第123 號偵查卷
    第17頁）。是檢察官逕認被告曾於涉案標單上偽造「被冒標
    會員」之署押云云（參見起訴書「犯罪事實欄」第14行至第
    17行之記載），核已顯屬誤會，且不能拘束本院。又涉案標
    單既俱無會員姓名之填載，則其當不生偽造署押之問題，更
    無刑法第二百十九條沒收規定之適用餘地。再者，涉案標單
    概未經查扣，兼以民間互助會於投標完成、確定得標會員後
    ，標單通常均不保留，或由會首，或由會員將之毀棄，此尚
    屬事理之常，並為公眾所週知之生活經驗，因認亦無併依刑
    法第三十八條第一項第二款規定，贅為宣告沒收之必要。併
    此指明。
據上論斷，應依刑事訴訟法第二百七十三條之一第一項、第二百
九十九條第一項前段，刑法第二條第一項、第二百十六條、第二
百十條、第二百二十條、第三百三十九條第一項、第五十五條、
修正前刑法第五十六條、修正前刑法第四十一條第一項前段，刑
法施行法第一條之一，修正前罰金罰鍰提高標準條例第二條，現
行法規所定貨幣單位折算新臺幣條例第二條，中華民國九十六年
罪犯減刑條例第二條第一項第三款、第七條、第九條，判決如主
文。
本案經檢察官甲○○到庭執行職務。
中    華    民    國    97    年    5     月    28    日
                  刑事第四庭法  官  王慧惠
以上正本證明與原本無異。
如不服本判決應於收受本判決後10日內向本院提出上訴書狀，其
未敘述上訴理由者，並得於提起上訴後10日內向本院補提理由書
狀（均須按他造當事人之人數附繕本）「切勿逕送上級法院」。
中    華    民    國    97    年    5     月    28    日
                            書記官  王一芳
附錄論罪法條：
刑法第216條
（行使偽造變造或登載不實之文書罪）
行使第 210 條至第 215 條之文書者，依偽造、變造文書或登載
不實事項或使登載不實事項之規定處斷。
刑法第210條
（偽造變造私文書罪）
偽造、變造私文書，足以生損害於公眾或他人者，處 5 年以下有
期徒刑。
刑法第339條第1項
（普通詐欺罪）
意圖為自己或第三人不法之所有，以詐術使人將本人或第三人之
物交付者，處5年以下有期徒刑、拘役或科或併科1千元以下罰金
。
【附表】
┌──┬───────┬────┬─────┬─────────────┬─────────┐
│編號│被冒標會員姓名│得標日期│標      金│詐      欺      所      得│左列詐欺所得之總和│
│    │              │        │（新臺幣）│（活會會員交付之會款總額）│                  │
├──┼───────┼────┼─────┼─────────────┼─────────┤
│ 一 │  張  瑞  云  │93.07.15│  5,500元 │（00000-0000）x（55-14+1）│   1,885,110 元   │
│    │(即「乙○○」)│(第會)│          │  609,000元               │                  │
├──┼───────┼────┼─────┼─────────────┤                  │
│ 二 │  江  岳  達  │93.10.15│  4,710元 │（00000-0000）x（55-17+1）│                  │
│    │(即「乙○○」)│(第會)│          │  596,310元               │                  │
├──┼───────┼────┼─────┼─────────────┤                  │
│ 三 │  丙  ○  ○  │94.11.15│  5,000元 │（00000-0000）x（55-30+1）│                  │
│    │              │(第會)│          │  390,000元               │                  │
├──┼───────┼────┼─────┼─────────────┤                  │
│ 四 │  丙  ○  ○  │95.04.15│  6,200元 │（00000-0000）x（55-35+1）│                  │
│    │              │(第會)│          │  289,800元               │                  │
└──┴───────┴────┴─────┴─────────────┴─────────┘


司法院資訊處製作；財團法人民間司法改革基金會備份。
